臺灣屏東地方法院民事判決　　　　　　　 100年度訴字第84號
原　　　告　葉招榮
被　　　告　葉昭勝
訴訟代理人　葉勝豐
被　　　告　葉純香
當事人間確認優先購買權存在事件，本院於民國100 年6 月2 日
言詞辯論終結，判決如下：
    主  文
確認原告對坐落屏東縣恆春鎮○○段四○六之一地號、地目建、
面積六九三平方公尺、權利範圍六九三分之二三八之土地有優先
承購權存在。
原告其餘之訴駁回。
訴訟費用由被告負擔二分之一，餘由原告負擔。
    事  實  及  理  由
一、原告起訴主張：緣坐落屏東縣恆春鎮○○段406-1 地號、地
    目建、面積396 平方公尺、應有部分693 分之238 之土地（
    下稱系爭土地）及其上門牌號碼為屏東縣恒春鎮○○路49號
    房屋（暫編為屏東縣恆春鎮○○段建號124 號，下稱系爭建
    物），原為被告葉昭勝所有，嗣因鈞院98年度司執字第4057
    0 號清償票款強制執行事件查封拍賣，而由被告葉純香於民
    國99年11月24日分別以新臺幣（下同）490,000 元、466,00
    0 元（合計956,000 元）拍得系爭土地及建物，惟原告為系
    爭土地之共有人，依土地法第34條之1 第4 項之規定，就系
    爭土地應享有優先承買權，又被告葉純香所買受之系爭建物
    ，其占用建築基地除系爭土地外，尚包括同段406-14、406-
    20、406-22地號土地，被告葉純香並非上開土地之共有人，
    尚無占有之正當權源，恐有受排除侵害之虞，反觀原告為系
    爭土地共有人，並有原告所有之建號75號建物亦坐落其上，
    如由原告買受系爭土地，較合乎土地法第34條之1 簡化共有
    關係之立法意旨，因此，原告乃於99年11月25日向鈞院具狀
    聲明異議並聲明願以同一價格優先承買，嗣經鈞院執行處以
    拍賣不動產有無優先承買權係實體問題，如有爭執，應另行
    提起實體訴訟解決為由，裁定駁回原告之異議。是以，原告
    就系爭土地及建物有無以同一價格優先訂立買賣契約之權有
    法律上利害關係，而有受判決確認之必要，爰依民事訴訟法
    第247 條提起本訴等語，並聲明：(一)確認原告就屏東縣恆春
    鎮○○段406-1 地號土地、地目建、面積693 平方公尺、權
    利範圍238/693 ，暨其上建號暫124 號即門牌屏東縣恆春鎮
    ○○里○○路49號未保存登記建物，一層鋼筋混凝土造，地
    面層116.8 平方公尺，附屬建物鐵架鐵皮涼棚30.60 平方公
    尺全部，有優先承買權。(二)訴訟費用由被告負擔。
二、被告葉昭勝、葉純香抗辯：
  (一)被告葉昭勝部分：同意原告就系土地及建物爭有優先承買權
    。
  (二)被告葉純香部分：原告已在同筆土地另外蓋有房子，表示他
    的土地就在那裏，所以對於被告葉昭勝房子占用的土地，就
    沒有優先承買權，至於房子的部分，根本不是原告蓋的，何
    來優先購買權等語置辯，並聲明：原告之訴駁回。訴訟
    費用由原告負擔。
三、本件原告主張系爭土地及建物，原為被告葉昭勝所有，嗣因
    鈞院98年度司執字第40570 號清償票款強制執行事件，遭查
    封拍賣，而由被告葉純香於99年11月24日分別以490,000 元
    、466,000 元（合計956,000 元）拍得系爭土地及建物，及
    原告為屏東縣恆春鎮○○段406-1 地號土地共有人（應有部
    分為1168/693）等情，為兩造所不爭執，並經本院調取本院
    98年度司執字第40570 號清償票款強制執行事件卷宗，核閱
    無訛，此部分應可信為實在。
四、按「共有人出賣其應有部分時，他共有人得以同一價格共同
    或單獨優先承購。」此土地法第34條之1 第4 項定有明文。
    又強制執行法上之拍賣，應解釋為買賣之一種，即拍定人為
    買受人，而以拍賣機關代替債務人立於出賣人之地位。經查
    ：
  (一)系爭土地部分：
    本件原告既為屏東縣恆春鎮○○段406-1 地號土地之共有
      人，則該土地共有人即被告葉昭勝因拍賣而出賣上開應有
      部分時，原告依上開土地法第34條之1 第4 項之規定，即
      有優先承購權，且上開強制執行程序，雖經拍定，但執行
      法院尚未核發權利移轉證書予拍定人即被告葉純香，是原
      告之請求，即有理由，應予准許。
    分別共有之應有部分，乃就一所有權為量之分割，並依該
      量上劃分之一定分數比率，分歸於各共有人抽象享有之狀
      態，非指共有物之特定部分，縱認共有人協議各共有人得
      各自使用特定部分，然亦不影響他共有人上開土地法第34
      條之1 第4 項規定之優先承購權，是被告葉純香抗辯原告
      已經在該筆土地另外蓋有房子，表示他的土地就在那裏，
      所以對於被告葉昭勝房子占用的土地，就沒有優先承買權
      云云，即無可採。
  (二)系爭建物部分：按未辦理建物第一次所有權登記以前，房屋
    所有權屬於出資興建之原始建築人。本件系爭建物由被告葉
    昭勝出資興建乙節，為兩造所不爭執（見本院卷第45頁背面
    ），則依上開說明系爭建物應屬被告葉昭勝單獨所有，原告
    既非系爭建物之共有人，則對於拍賣系爭建物自無土地法第
    34條之1 第4 項之優先承購權，是原告此部分之請求即無理
    由，應予駁回。
五、本件事證已臻明確，兩造其餘主張、陳述及立證方法，經核
    於判決不生影響，爰不逐一論列，附此敘明。
六、據上論結，本件原告之訴為一部有理由，一部無理由，應依
    民事訴訟法第79條，判決如主文。
中    華    民    國   100    年    6     月    16    日
                  民事第一庭    法  官  曾吉雄
正本係照原本作成。
如不服本判決，應於收受送達後20日內，向本院提出上訴狀（須
按他造當事人之人數附繕本）。
中    華    民    國   100    年    6     月    16    日
                                書記官  許倬維